最高法院民事判決　　　　　　　九十四年度台上字第三七四號
　　上　訴　人　丙○○
　　訴訟代理人　林永發律師
　　被 上訴 人　甲○○
　　　　　　　　乙○○
上列當事人間因債務人異議之訴事件，上訴人對於中華民國九十
二年七月九日台灣高等法院高雄分院第二審判決（九十一年度重
上字第一二四號），提起上訴，本院判決如下：
    主  文
原判決廢棄，發回台灣高等法院高雄分院。
    理  由
本件被上訴人主張：伊父吳長林與上訴人之父鄭順次，於民國八
十三年七月間共同出資向訴外人曹文玫購買坐落高雄縣美濃鎮○
○段七九三號土地（下稱系爭土地），因礙於農業發展條例規定
，約定將系爭土地登記為有自耕農身分之被上訴人乙○○所有，
俟法令變更後再為處理。鄭順次為確保其出資額，乃以上訴人為
抵押權人，於系爭土地上設定與出資額相當之新台幣（下同）六
百萬元之抵押權，權利存續期間自八十四年九月九日至八十五年
九月八日，經高雄縣旗山地政事務所於八十四年九月十三日以旗
登字第０一二一四九號辦妥抵押權登記（下稱系爭扺押權）。詎
於八十九年一月間農業發展條例修正後，因地價已大幅下降，吳
長林經多次與鄭順次協商，願依約將系爭土地登記為共有或分割
各取得二分之一，竟為鄭順次所拒，並要求返還其出資額，雙方
遂協議不成。上訴人即據以行使抵押權，經台灣高雄地方法院（
下稱高雄地院）以九十年度拍字第三九一四號裁定准許，並以九
十年度執字第三一六三七號強制執行（下稱系爭強制執行程序）
在案。兩造間既無債權、債務關係存在，系爭抵押權又從屬於債
權，自應予以塗銷。被上訴人甲○○現為系爭土地所有權人，爰
基於於強制執行法第十四條，民法七百六十七條、第一百七十九
條、第一百八十一條前段規定，求為撤銷系爭強制執行程序，及
確認上訴人與被上訴人乙○○間就系爭扺押權所擔保之六百萬元
債權不存在，暨上訴人應塗銷系爭抵押權設定登記之判決。上訴
人則以：系爭土地由伊與乙○○共同出資購買，各出資約六百萬
元，約定登記在乙○○名下，俟農業發展條例修正，乙○○即應
將系爭土地所有權應有部分二分之一，協同辦理移轉登記及分割
。乙○○為擔保將依約履行，若拒不辦理，願賠償伊損失，或返
還出資額始設定系爭抵押權。嗣農業發展條例業經修正，伊於九
十年五月二十一日函催乙○○及其父吳長林於七日內協同辦理系
爭土地所有權移轉登記，未獲回應後，發現乙○○已於八十九年
七月二十六日將系爭土地移轉登記為甲○○所有，而成為給付不
能。乃於九十年六月二十六日解除系爭合資契約，乙○○即負有
回復原狀之義務。伊為系爭土地之抵押權人，系爭抵押權係為擔
保上開六百萬元之出資債權而設定，自得聲請拍賣系爭土地等語
置辯。
原審維持第一審所為系爭強制執行程序應予撤銷部分之判決，駁
回上訴人對該部分之上訴，並廢棄第一審關於駁回被上訴人請求
確認系爭抵押權所擔保之六百萬元債權不存在及塗銷系爭抵押權
登記等部分之判決，改判如被上訴人之聲明，無非以：被上訴人
主張系爭土地為其父吳長林與上訴人之父鄭順次，於八十三年七
月間共同出資向訴外人曹文玫購買，因礙於農業發展條例規定，
將之登記為有自耕農身分之乙○○所有，並設定以上訴人為抵押
權人之六百萬元抵押權，以擔保鄭順次之出資債權，業據提出吳
長林與曹文玫簽立之不動產買賣契約書為證，核與兩造所不爭之
證人李敏訓所證：「我是在與吳長林、鄭順次聊天時，建議雙方
為鄭順次設定扺押權，以後若有糾紛，對你（係指鄭順次）出資
六百萬左右較有保障……。」相符，而上訴人所提證據不足以證
明確係其出資購買系爭土地，則其辯稱系爭土地為其與乙○○共
同出資，而以吳長林、鄭順次為雙方代理人，系爭抵押權所擔保
者係其對系爭土地所有權應有部分二分之一，及將來乙○○拒不
履約時應負之損害賠償暨上開出資額之返還債權，為無足採。被
上訴人主張系爭土地係由吳長林及鄭順次共同出資購買，系爭扺
押權所欲擔保者是鄭順次就系爭土地之出資額六百萬元，堪信為
真實。乙○○與上訴人間於系爭扺押權設定前或後並無任何債權
債務關係存在，且系爭抵押權為一般抵押權，非最高限額抵押權
，因抵押權具有從屬性，必先有被擔保之債權存在，而後抵押權
始得成立。系爭扺押權所擔保之六百萬元債權於系爭扺押權設定
前既尚未存在，系爭扺押權之設定即無由成立。被上訴人分別本
於所有權及不當得利法律關係，請求確認系爭抵押權所擔保之債
權不存在、塗銷系爭抵押權登記，為有理由；系爭強制執行程序
即因而失其依據，亦應併予撤銷云云，為其論斷之基礎。
按執行名義成立後，如有消滅或妨礙債權人請求之事由發生，債
務人得於強制執行程序終結前，向執行法院對債權人提起異議之
訴，強制執行法第十四條固定有明文。惟系爭土地所有權人為吳
文弘，並非乙○○，有土地登記簿謄本可稽，且上訴人持以拍賣
系爭土地之高雄地院九十年度拍字第三九一四號裁定（執行名義
）所列之相對人（債務人）亦為甲○○，而與乙○○無涉，則乙
○○當非系爭強制執行程序之執行債務人，其基於上開法條規定
，提起債務人異議之訴，依法自有未合，原判決准乙○○之所請
，撤銷系爭強制執行程序，即有違誤。次按抵押權所擔保之債權
，原可由契約當事人自行訂定，此觀民法第八百六十一條但書之
規定自明，故契約當事人如訂定以將來發生之債權為被擔保債權
，應非法所不許。系爭抵押權之設定，係出資人鄭順次（或上訴
人）為擔保因購買系爭土地所出資之六百萬元之債權，於將來相
關法律修正後，仍獲得確保而設立，亦即於法律變更後得請求將
系爭土地所有權移轉二分之一，若不履行時，系爭抵押權所擔保
者，即轉換為債務不履行之損害賠償，既為被上訴人所不爭，果
爾，雙方以將來可得確定之債權為抵押權擔保之客體，依上開說
明，似非法所不許。原判決遽以系爭抵押權設立時，無擔保債權
存在，而認系爭抵押權不存在，亦有未洽。再按利益契約之第三
人，對於債務人有請求給付之權，此觀民法第二百六十九條第一
項規定自明，又債權債務之主體，應以締結契約之當事人為準，
故凡契約上所載明之債權人，不問其實際情形如何，對於債務人
當然得行使契約上之權利（本院四十三年台上字第九九號判例參
照），苟被上訴人主張系爭土地為兩造之父親出資購買，而登記
為乙○○所有，並登記上訴人為抵押權人、乙○○為抵押人為真
實，其相互間究係居於何種法律關係？衡之上述說明，上訴人基
於抵押權人之地位，是否不得行使抵押權？尤非無再為審究之餘
地。上訴意旨，指摘原判決不當，聲明廢棄，非無理由。
據上論結，本件上訴為有理由。依民事訴訟法第四百七十七條第
一項、第四百七十八條第二項，判決如主文。
中　　華　　民　　國　九十四　年　　三　　月　　三　　日
                      最高法院民事第五庭
                          審判長法官  蘇　茂　秋
                                法官  朱　建　男
                                法官  蘇　達　志
                                法官  陳　碧　玉
                                法官  王　仁　貴
      本件正本證明與原本無異
                                      書  記  官
中　　華　　民　　國　九十四  年　　三  　月　 十四　 日
                                                      Ｃ
